【裁判字號】    90,台上,407
【裁判日期】    900315
【裁判案由】    不動產所有權移轉登記
【裁判全文】
最高法院民事判決                                  九十年度台上字第四○七號
    上  訴  人  甲○○
    訴訟代理人  謝家健律師
    被 上訴 人  大漢建設股份有限公司
    法定代理人  陳吉勝
    訴訟代理人  陳正磊律師
右當事人間請求不動產所有權移轉登記事件，上訴人對於中華民國八十八年十一月二
日台灣高等法院第二審判決（八十八年度重上字第二三一號），提起上訴，本院判決
如左：
    主  文
原判決關於命上訴人為給付及負擔訴訟費用部分廢棄，發回台灣高等法院。
    理  由
本件被上訴人主張：上訴人於民國八十四年三月九日與伊訂立土地買賣契約書，向伊
購買坐落桃園縣楊梅鎮○○段第八－二地號等土地九筆，供為開發社區之用，同時以
每坪新台幣（下同）三萬七千元之價格，向伊購買同地段第八－一地號土地應有部分
二分之一，做為社區道路，約定於八十七年三月八日該八－一地號土地所設定之抵押
權登記塗銷時，辦理土地過戶手續及分三次付款，該八－一地號土地嗣分割為八－一
地號面積二五二四平方公尺，八－二一地號面積三六平方公尺，八－二二地號面積九
九平方公尺（上開三筆土地下稱系爭土地）。八十七年八月間系爭土地所設定之抵押
權辦畢塗銷登記，伊於同年月十九日催告上訴人依約辦理系爭土地所有權移轉登記及
付清價金一千四百八十八萬零四百三十八元，上訴人置之不理等情，求為命上訴人協
同被上訴人將系爭土地應有部分二分之一移轉登記予上訴人，及上訴人應於本件被上
訴人獲勝訴判決確定日給付被上訴人四百四十六萬四千一百三十一元四角，於交付系
爭土地移轉登記所需文件予地政機關時給付五百九十五萬二千一百七十五元二角，於
辦畢移轉登記時給付四百四十六萬四千一百三十一元四角，並均加付法定遲延利息之
判決（被上訴人逾上開範圍之請求，業受敗訴判決確定，不予贅）。
上訴則以：兩造間關於買賣系爭土地之契約係屬預約性質，並以被上訴人於八十七年
三月八日前取得系爭土地所設定之抵押權登記業已塗銷之土地登記簿謄本，及取得過
戶與伊或伊指定人之文件為停止條件，被上訴人逾期始取得系爭土地抵押權設定登記
業已塗銷之土地登記簿謄本，停止條件未成就，伊無買受系爭土地之義務等語，資為
抗辯。
原審廢棄第一審就上開部分所為被上訴人敗訴之判決，改判如其聲明，係以：被上訴
人就其主張之事實，業據提出土地買賣契約書、土地登記謄本、存證信函等件為證。
上訴人雖以前揭情詞置辯。然查兩造間於八十四年三月九日訂立之土地買賣契約書第
一條約定「買賣土地坐落標示及面積如附表（即坐落桃園縣楊梅鎮○○段第八－二、
八－三、八－四、八－五、八－六、八－七、八－十八、一五五－四、一五一－十六
地號等九筆土地）」，第十條約定「關於同所八－一地號道路地持分二分之一所有權
及一五二、一五四－三地號全部所有權，乙方（被上訴人）如於八十七年三月八日前
取得證明無他項權利（即土地登記簿謄本）並過戶與甲方（上訴人）或其指定人之文
件時，甲方應按每坪三萬七千元計價向乙方承買。但乙方得按各筆分次請求甲方付款
承購（簽約時給付三成，書類準備完成給付四成，過戶完成給付三成），甲方如拒購
時，視同甲方違約，依本契約第九條處理」。對於以每坪三萬七千元之價格買賣系爭
土地，意思表示已趨一致。參酌上開第八－二地號等九筆土地係供開發社區之用，系
爭土地則為社區道路，衡情被上訴人應無僅出售建築用地而留下系爭土地供社區通行
之理，及上開契約書第十條僅就上訴人拒買時訂有違約條款，就被上訴人拒售時，則
無罰則等情，應可證兩造間就系爭土地業已成立買賣契約。至其約定被上訴人應於八
十七年三月八日以前取得系爭土地所設定之抵押權登記業已塗銷之土地登記簿謄本，
係履行期之約定，非屬民法第九十九條第一項規定之停止條件。該抵押權登記雖遲至
八十七年八月十三日始塗銷，仍不影響系爭土地買賣契約之效力。上訴人抗辯：上開
第十條約定係屬預約性質，並以被上訴人於八十七年三月八日前取得系爭土地所設定
之抵押權登記業已塗銷之土地登記簿謄本為停止條件，該停止條件既未成就，伊自無
買受之義務等語，為無足採。故被上訴人依買賣之法律關係請求上訴人協同將系爭土
地應有部分二分之一移轉登記予上訴人，及分三期給付價金共計一千四百八十八萬零
四百三十八元，並均加付法定遲延利息，為有理由，應予准許等詞，為其判斷之基礎
。
按解釋契約，固須探求當事人立約時之真意，不能拘泥於契約之文字，但契約文字業
已表示當事人真意，無須別事探求者，即不得反捨契約文字而更為曲解。系爭土地買
賣契約書第十條載明：「（附帶買賣）關於同所八－一地號道路地持分二分之一所有
權……乙方（被上訴人）如於八十七年三月八日前取得證明無他項權利（即土地登記
簿謄本）並過戶與甲方（上訴人）或其指定人之文件時，甲方應按每坪三萬七千元計
價向乙方承買」，且特別註明：「簽約時給付三成價金，書類準備完成給付四成，過
戶完成給付三成等語（見外放契約書），契約文字似已表示當事人之真意，係約定被
上訴人須在八十七年三月八日前取得系爭土地業已塗銷他項權利之土地登記簿謄本，
兩造方訂立系爭土地買賣本約。果爾，原審既認系爭土地所設定之抵押權登記於八十
七年八月十三日始塗銷，則上訴人抗辯：兩造間關於買賣系爭土地之約定係屬預約性
質，其所附「被上訴人於八十七年三月八日前取得系爭土地所設定抵押權登記業已塗
銷之土地登記簿謄本」之停止條件既未成就，伊自無買受之義務等語，是否毫無足採
，即不無研求之餘地。原審遽認兩造間就系爭土地業已成立買賣本約，上開約定僅屬
履行期之約定，進而為上訴人敗訴之判決，尚有可議。上訴論旨，指摘原判決不當，
求予廢棄，非無理由。
據上論結，本件上訴為有理由，依民事訴訟法第四百七十七條第一項、第四百七十八
條第一項，判決如主文。
中      華      民      國     九十     年      三      月     十五     日
                              最高法院民事第三庭
                                  審判長法官  林  奇  福
                                        法官  陳  國  禎
                                        法官  李  彥  文
                                        法官  陳  重  瑜
                                        法官  鄭  玉  山
      右正本證明與原本無異
                                              書  記  官
中      華      民      國     九十     年      三      月    二十九    日
                                                                      Ｚ


司法院資訊處製作；財團法人民間司法改革基金會備份。
